最高法院刑事判決　　　　　　　　　　　　　　　九十三年度台上字第四八七一號
　　上　訴　人　台灣高等法院台中分院檢察署檢察官
　　被　　　告　甲○○
　　選任辯護人　宋永祥律師
　　　　　　　　王炳輝律師
　　　　　　　　吳瑞堯律師
右上訴人因被告傷害致人於死案件，不服台灣高等法院台中分院中華民國九十三年六
月十七日第二審更審判決（九十二年度重上更(三)字第二二八號，起訴案號：台灣台中
地方法院檢察署八十三年度偵字第五六二號），提起上訴，本院判決如左：
    主  文
原判決撤銷，發回台灣高等法院台中分院。
    理  由
本件原判決以公訴意旨略稱：緣黃天佑（已經原審判處有期徒刑七年確定）於民國八
十二年十一月二十七日晚上，夥同現役軍人之友人方振益（已經陸軍總司令部八十六
年九月三十日以八十六年覆判字第二０一號判決處有期徒刑七年四月確定）及被告甲
○○、蔡政峰（已經原審判處有期徒刑七年確定）、陳意乾、楊惠菁與另二名楊惠菁
所約不詳姓名綽號「小玲」、「小芳」之女友，共同前往台中市○○路○段八七號六
樓「客來思樂ＫＴＶ」包廂內唱飲娛樂，黃天佑中途並打電話與事先約好服役於陸軍
第二九二師之友張朝貴（由陸軍步兵第二三四師司令部軍事檢察官為不起訴處分，現
改名張嵊猶，以下仍稱張朝貴），邀其同來歌唱。張朝貴即駕駛其父張順烘所有之車
牌號碼ＯＵ｜一一九五號自用小客車，附載其亦正在服役之友人朱正裕、江明治一同
前往。惟於當日晚上十一時許，抵達客來思樂ＫＴＶ樓下尚未上樓時，黃天佑等人即
因方振益在該ＫＴＶ走錯包廂，與隔鄰包廂內之不詳姓名客人多人發生衝突，彼此互
毆，因而匆忙下樓離去。黃天佑、蔡政峰、方振益、被告四人，於樓下與正欲上樓之
張朝貴、朱正裕、江明治三人相遇，乃將衝突之情形告知張朝貴、朱正裕、江明治三
人，相約前往台中市○○路上之芳庭茶藝館喝茶，黃天佑、蔡政峰、方振益、張朝貴
、朱正裕、江明治、被告七人抵達芳庭茶藝館後，蔡政峰發現其女友楊惠菁未跟上，
張朝貴遂駕駛該車牌號碼ＯＵ｜一一九五號自用小客車，載蔡政峰、方振益、被告，
折回客來思樂ＫＴＶ尋找楊惠菁，其餘之人則在芳庭茶藝館等候。張朝貴將車牌號碼
ＯＵ｜一一九五號自用小客車停在客來思樂ＫＴＶ樓下之自由路二段八七號前，負責
客來思樂ＫＴＶ安全維護工作之統振保全股份有限公司（下稱統振公司）人員多人，
因客來思樂ＫＴＶ通報有人滋事，見張朝貴等人折回，誤為係欲尋釁，竟分持警棍、
瓦斯噴霧器等物，共同毆打下車之方振益、蔡政峰、被告等人，致方振益雙眉間受傷
流血，被告則遭瓦斯噴霧器噴中眼睛，疼痛難忍，乃由張朝貴迅即載回芳庭茶藝館，
並於八十二年十一月二十八日凌晨一時二十五分許，由張朝貴載方振益至台中市私立
中國醫藥學院附設醫院（下稱中國醫院）急診，其餘之人，亦一同前往中國醫院。當
日凌晨二時十分許，方振益包紮治療完畢，自動出院，惟因遭統振公司人員毆打，氣
憤難平，黃天佑、蔡政峰、方振益、張朝貴、被告五人意圖報復，商議欲討回公道，
共同基於傷害之犯意聯絡，打電話找來一名不詳姓名者，駕駛一輛不詳車號紅色自用
小客車附載二人，攜帶不詳名稱類似開山刀利器，分乘二部自用小客車或機車共同前
往客來思樂ＫＴＶ，欲找統振公司人員報復。黃天佑等人，在客來思樂ＫＴＶ樓下附
近路邊停車，先至對面自由路整修中之遠東百貨股份有限公司工地內，拾取多支木棍
及鐵棒（意在傷害，無不法所有意圖），隨即至台中市○○路○段八七號客來思樂Ｋ
ＴＶ樓下之東海大樓廣場，先分持木棍、鐵棒及不詳名稱類似開山刀利器，將奉派支
援停於大樓廣場屬統振公司所有之車牌號碼ＮＪ｜六六七一號保全車砸毀（毀損部分
，未據提出告訴），統振公司在場之保全員朱德文、施裕孟、陳賢訓、范永提、汪德
興、黃以斌見狀，立即趨前阻止，蔡政峰等多人，竟分持木棍、鐵棒及不詳名稱類似
開山刀利器，共同毆打朱德文等人，其中施裕孟首先遭一不詳姓名者（因事出突然，
現場情況紊亂，時值深夜，視線不明，無從確定係由何人下手）以類似開山刀利器，
朝其上身部位由上砍下，施裕孟本能以左手格擋、左手臂幾乎遭砍斷，致其尺骨骨折
、左側前臂伸指及曲指肌斷裂、左側尺動脈斷裂、左側撓尺正中神經斷裂，經送醫急
救後，左手手指無法自由彎曲，而成重傷害。陳賢訓則被類似開山刀之利器，砍傷頭
部及背部，范永提背部為不詳姓名者，以木棍毆傷（范永提表示不提告訴）。蔡政峰
等多人並以木棍、鐵棒、類似開山刀利器，共同圍毆朱德文，致朱德文左後枕部七．
０公分銳器創，深達皮下，前額部三．０公分、二．０公分銳器創，均深達皮下、左
下顎部二．０公分銳器創深達皮下，後枕部、兩顳部、顱頂部及前額部均呈廣泛性皮
下血腫，後顱頂骨呈橫軸狀線樣骨折，左顳骨呈破碎性塌陷性骨折，左肩峰部皮下瘀
血、左胸部斑塊狀皮下瘀血，合併左側第五肋骨骨折、骨折周圍皮下血腫、左鼠蹊部
皮下瘀血，右前臂八〤一公分銳器創深達皮下，左撓側、背側、前臂部斑塊狀皮下瘀
血、左三角肌部皮下瘀血、右側下腿部皮下瘀血，經送台中市澄清醫院，再轉送台中
縣沙鹿鎮童綜合醫院急救，仍因頭部外傷導致顱內出血及腦挫傷，延至八十二年十二
月二日下午十一時五十分左右不治死亡。蔡政峰等多人，見肇下大禍，迅即逃逸，並
相約至台中縣潭子鄉新田村龍興三莊六七號方振益住處，共同勾串，以逃避刑事追訴
。案經陳賢訓、施裕孟分別訴由台中市警察局第一分局報請偵辦。因認被告係共犯刑
法第二百七十七條第一項、第二項前段、後段之傷害、傷害致死、傷害致重傷等罪嫌
等情，惟經審理結果，認不能證明被告犯罪，因而撤銷第一審關於論處被告傷害致人
於死罪刑部分之判決，改判諭知被告無罪，固非無見。
惟查：審理事實之法院對於被告有利及不利之證據，應一律注意，且須綜合全案證據
資料，本於經驗法則及論理法則定其取捨，並將取捨證據及得心證之理由於判決內詳
為說明。倘為無罪之判決，亦應詳述其全部證據取捨判斷之理由，否則即有判決理由
不備之違法。本件原判決以告訴人施裕孟、陳賢訓、證人范永提於警訊中均未述或
指認被告有在場或參與打架，告訴人施裕孟、證人范永提、連子文於偵查中亦未指認
被告有在現場參與打架之事，另證人楊惠菁則證稱不知被告等有無再回現場，證人黃
天佑、張朝貴、江明治、朱正裕或證稱被告未下車，或稱被告在車上呈昏迷狀態，「
綜合以上各人於警訊或偵查中之陳述，均無被告在場參與或下手毆打被害人之情事。
」「被告一方之人而言……尚且『明確供述被告當時因眼睛被瓦斯噴霧器噴傷，而未
下車』，渠等之供述或證述，自堪採信。」「又就被害人一方而言，既受有傷害，怨
懣難抑，或有漫事歸咎對方全體之情，指述未必全然持中。惟初時既未指認被告有參
與，豈有嗣後，事過境遷，反能予以指認之理。因此，被害人等嗣後所為不利於被告
甲○○之證言，尚不足採。」「不論被告有無在車上，則既無積極證據，足以證明被
告有下車毆人之行為，或被告事前有何與其餘被告有犯意聯絡，而分由其餘被告實施
之情形，『實難僅憑告訴人片面之指述，遽認被告有檢察官所指之犯行』，本件被告
犯罪尚屬不能證明。」而為被告無罪之諭知。然被害人施裕孟、陳賢訓於偵查中已分
別指認被告有參與本件犯行（偵查卷第八十二頁背面、第五十七頁），即原判決理由
亦以「告訴人施裕孟於……偵查中陳稱『……我有看到正面的是黃天佑及張朝貴，其
他的人我還要看到人才可以指認……』」（原判決第八頁第十行起）、「證人陳賢訓
稱『甲○○有去……』」（原判決第九頁第六行起），則原判決理由說明「綜合以上
各人（指被害人及非共犯之證人）於警訊或偵查中之陳述，均無被告在場參與或下手
毆打被害人之情事。」（原判決第十頁第十一行起），即與卷內證據資料不符，且有
判決理由互相矛盾之違法。又本件案發時在場之共同被告張朝貴先後證稱：「 (我第
三次駕車至ＫＴＶ）車上載有江明治、黃天佑、蔡政峰、甲○○等四員」、「蔡政峰
、黃天佑 (第三次在客來思樂ＫＴＶ下車後）有回來和我要車上有無東西，準備打架
之用，甲○○有下車」（陸軍步兵第二三四師司令部偵查筆錄卷第六十八頁、第九十
八頁）、「（問：到龍心被告三人有無下車？）他們亦有下車，但很快就跑回來了」
（第一審卷第一四三頁）等語；與被告同行之證人朱正裕則證稱：「他們（指被告與
其他共犯等）要再回去討回公道，有好幾人提議，大家都有說，江明治是張朝貴載去
的，到達龍心百貨……我有看到打架，我沒有參與，有一堆人在打架，被告等（即黃
天佑、蔡政峰、甲○○）人都有下車，他們手上有拿棍子類東西，有看到砸保全車，
打完之後，我就走了。」「江明治有聽到有人說要報仇，才告訴你 (應為我之誤）」
等語（偵查卷第一六八頁及背面、第二００頁）；與被告同行之證人江明治亦證稱：
「張員（張朝貴）回來，告訴我說，他們被打，方振益、黃天佑說要報仇」、「（何
時離開醫院﹖）我、張、黃、蔡、徐五人共乘張員之車」「（離開醫院至何處﹖）方
及黃有提及要把仇討回來。」、「（何人參與鬥毆﹖）我只知道黃、蔡、徐（黃天佑
、蔡政峰、甲○○）三人有參與。」「打完後他們三人（指黃天佑、蔡政峰、甲○○
）又上車……後來相約至方員家中再說。」「黃、蔡、徐三人上車都很緊張、小黃坐
前坐，我和蔡、徐坐後座，我有聽見小偉（甲○○）提及打死人了。」「蔡、黃、徐
三人下去要去打架時有看到他們拿棍子。」（陸軍步兵第二三四師司令部偵查筆錄卷
第六十頁、第一二五頁至第一二七頁）、「……後來到龍心百貨……他們三人（即黃
天佑、蔡政峰、甲○○）有下車」（第一審卷第一四一頁背面）各等語，則均指稱被
告有下車，或有參與鬥毆行為，原判決對此不利被告之證據未詳予論述說明如何不可
採信，或其證據如何取捨，遽謂「被告一方之人而言……尚且『明確供述被告當時因
眼睛被瓦斯噴霧器噴傷，而未下車』」、「實難僅憑告訴人片面之指述，遽認被告有
檢察官所指之犯行」，並為被告無罪之諭知，自與卷內證據資料不相符合，而有判決
理由不備之違法。再被告於警訊中供稱其係搭張朝貴之車到中國醫院就醫，且當時方
振益比較嚴重，而在醫院額頭縫十餘針等語 (見偵查卷第二十六頁第四行起），是其
當時是否如證人張朝貴嗣後所稱在車上呈昏迷情形（原判決第十頁第一行），亦非無
研究餘地，原判決就此未予釐清，遽採證人張朝貴之證言，亦欠允洽。以上或為上訴
意旨所指摘，或為本院得依職權調查之事項，應認仍有發回更審之原因。檢察官起訴
傷害部分，雖不得上訴本院，但檢察官認被告所犯三罪間為裁判上一罪，基於審判不
可分之原則，此部分自應併予發回，附此明。
據上論結，應依刑事訴訟法第三百九十七條、第四百零一條，判決如主文。
中　　　華　　　民　　　國　　九十三　　年　　　九　　　月　　 十六 　　日
                              最高法院刑事第十二庭
                                  審判長法官  賴　忠　星
                                        法官  王　居　財
                                        法官  張　清　埤
                                        法官  林　開　任
                                        法官  呂　永　福
      右正本證明與原本無異
                                              書  記  官
中　　　華　　　民　　　國　　九十三　　年　　　九　　　月　　二十四　　日
                                                                        Ｑ
